ACORDAO-COMPLETO-2420378

ACÓRDÃO 11585/2020 ATA 37/2020 - SEGUNDA CÂMARA

VISTOS, relatados e discutidos estes autos em que se analisam atos de concessão e de alteração de pensões instituídas por ex-militares vinculados ao Comando da Marinha. 
ACORDAM os Ministros do Tribunal de Contas da União, reunidos em Sessão da 2ª Câmara, ante as razões expostas pelo Relator, e com fulcro no art. 71, incisos III e IX, da Constituição Federal e nos arts. 1º, inciso V, e 39, inciso II, da Lei 8.443/1992, c/c o art. 259, inciso II, e 260, § 5º, do Regimento Interno/TCU, em:
9.1. sobrestar o exame do ato 10637508-08-2014-001060-0 (peça 2) , nestes autos, até o trânsito em julgado do RE 636.553 no âmbito do Supremo Tribunal Federal;
9.2. considerar prejudicado, por perda de objeto, o exame do ato 10637508-08-2015-000452-2 (peça 3) , cujos efeitos financeiros se exauriram antes desta apreciação;
9.3. considerar legal a alteração de pensão militar instituída pelo Sr. Cláudio de Souza Ferreira, determinando o registro do ato 10637508-08-2015-000453-0 (peça 4) ;
	9.4. alertar o Serviço de Inativos e Pensionistas da Marinha de que, caso ainda não o tenha feito, deverá promover a exclusão da beneficiária Elisabete de Lima Silva do ato consignado no subitem 9.3 retro, nos termos do art. 3º, § 5º, inciso IV, da Instrução Normativa 78/2018, e cadastrar as informações no e-Pessoal, a teor do previsto no § 1º do referido artigo.

Atos de concessão e de alteração de pensões instituídas por ex-militares vinculados ao Comando da Marinha.

Segunda Câmara

Serviço de Inativos e Pensionistas da Marinha.

3. Interessadas: Laynara Célia Mesquita de Melo Paiva (XXX.965.041-XX), Maria Lucia Velloso Paiva (XXX.889.527-XX), Francisca Edileuza da Silva Ferreira (XXX.313.618-XX), Nazidir Melo Ferreira (XXX.083.302-XX) e Elisabete de Lima Silva (XXX.848.507-XX).

13.1. Ministros presentes: Ana Arraes (Presidente), Augusto Nardes, Aroldo Cedraz e Raimundo Carreiro.
13.2. Ministros-Substitutos presentes: Marcos Bemquerer Costa (Relator) e André Luís de Carvalho.

MARCOS BEMQUERER

Trata-se dos atos de concessão inicial da pensão instituída pelo ex-militar Celio de Souza Paiva e de alterações da pensão instituída pelo ex-militar Claudio de Souza Ferreira, ambos vinculados ao Comando da Marinha.
2.	A Secretaria de Fiscalização de Pessoal examinou os atos em tela de acordo com os procedimentos estabelecidos na Instrução Normativa TCU 78/2018 e na Resolução TCU 206/2007. 
3.	Na concessão inicial da pensão instituída por Celio de Souza Paiva em favor das Sras. Laynara Célia Mesquita de Melo Paiva (filha) e Maria Lucia Velloso Paiva (viúva) (peça 2) , a Sefip constatou o deferimento irregular do beneficio de que trata o art. 110, § 1º, da Lei 6.880/1980, pois o instituidor foi acometido de incapacidade definitiva quando já estava reformado por limite de idade de permanência da reserva.
4.	Relativamente à alteração da pensão militar instituída por Claudio de Souza Ferreira em favor das Sras. Elisabete de Lima Silva (companheira) e Nazidir Melo Ferreira (filha) (peça 3) , a Unidade Especializada considera o ato prejudicado por perda de objeto, pois não mais produz efeitos financeiros desde a vigência do ato da peça 4. 
5. 	Sobre a alteração da pensão militar instituída por Claudio de Souza Ferreira em favor das Sras. Elisabete de Lima Silva (companheira) e Nazidir Melo Ferreira (filha) , com a inclusão da Sra. Francisca Edileuza da Silva Ferreira (viúva) (peça 4) , a Unidade Instrutiva aponta que a primeira beneficiária aqui nominada faleceu em 18/04/2013, e considera legais os demais benefícios. 
6.	Para melhor compreensão da matéria, transcrevo parte da instrução (peça 6) , que contou com a anuência do Titular da Unidade Especializada (peça 7) , bem como do Ministério Público junto ao TCU, representado pelo Procurador Júlio Marcelo de Oliveira (peça 8) :
"EXAME TÉCNICO 
 (...) 
6.	O valor da pensão instituída por Celio de Souza Paiva é calculado com base no posto de Almirante de Esquadra, dois postos acima ao que o militar ocupava na ativa, de Contra-Almirante. 
7.	A análise dos fundamentos legais da reforma do militar revela que o Sr. Celio foi inicialmente reformado por limite de idade de permanência na reserva. Posteriormente, foi alterada sua reforma para reforma por incapacidade, concedendo mais um posto acima para cálculo dos proventos, com base no art. 110, § 1º, da Lei 6.880/1980. 
8.	E¿ importante salientar que esta Corte de Contas, recentemente, mudou o entendimento quanto a¿ possibilidade de o militar já¿ reformado por limite de idade para permanência na reserva receber um posto/graduação acima, para fins de proventos, por ocasião de sua reforma por incapacidade, amparada no art. 110 da Lei 6.880/1980, firmando entendimento de que apenas militares da ativa ou da reserva podem receber a majoração no posto/graduação, conforme texto da lei a seguir: 
'Art. 110. O militar da ativa ou da reserva remunerada, julgado incapaz definitivamente por um dos motivos constantes dos incisos I e II do art. 108, será¿ reformado com a remuneração calculada com base no soldo correspondente ao grau hierárquico imediato ao que possuir ou que possuía na ativa, respectivamente:
§ 1º Aplica-se o disposto neste artigo aos casos previstos nos itens III, IV e V do artigo 108, quando, verificada a incapacidade definitiva, for o militar considerado invalido, isto e¿, impossibilitado total e permanentemente para qualquer trabalho. 
§ 2º Considera-se, para efeito deste artigo, grau hierárquico imediato: 
a) o de Primeiro-Tenente, para Guarda-Marinha, Aspirante-a-oficial e Suboficial ou Subtenente; 
b) o de Segundo-Tenente, para Primeiro-Sargento, Segundo-Sargento e Terceiro-Sargento; e 
c) o de Terceiro-Sargento, para Cabo e demais praças constantes do Quadro a que se refere o artigo 16. 
§ 3º Aos benefícios previstos neste artigo e seus parágrafos poderão ser acrescidos outros relativos a¿ remuneração, estabelecidos em leis especiais, desde que o militar, ao ser reformado, já¿ satisfaça às condições por elas exigidas.' 
9.	Dessa forma, como o caso semelhante abordado no Acórdão 2225/2019-TCU-Plenáriolena¿rio, da Relatoria do Ministro Benjamin Zymler, entende-se que o benefício previsto no art. 110 da Lei 6.880/1980, expressamente dirigido ao militar da ativa ou da reserva remunerada, não alcança o militar reformado. 
10.	Mesmo que tenha sido julgada legal a reforma [que deu origem à] pensão militar em estudo, e que tal julgamento tenha ocorrido há quase cinco anos, pelo novo entendimento desta Corte a reforma é ilegal, vício que se estende à pensão militar e a invalida, formando mérito de ilegalidade para o caso em estudo. 
11.	De acordo com todas as verificações realizadas, o ato de pensão instituída pelo Sr. Celio de Souza Paiva deve receber parecer pela ilegalidade, devendo ser adequados os proventos para o posto de Vice-Almirante. 
12.	Em relação à pensão instituída por Claudio de Souza Ferreira, foi detectado o óbito da beneficiária Elisabete de Lima Silva, cadastrada como companheira, em 18/4/2013.
13.	Existem outras duas beneficiárias desta pensão, a Sra. Francisca Edileuza da Silva Pereira, cadastrada como viúva, e a Sra. Mazidir Melo Ferreira, cadastrada como filha, não tendo sido verificados óbices à apreciação pela legalidade das suas cotas de pensão, podendo o ato 10637508-08-2015-000453-0 ser considerado legal e registrado. 
14.	Quanto ao ato 10637508-08-2015-000452-2, também do instituidor Claudio de Souza Ferreira, por ser anterior ao ato acima mencionado, pode ser considerado prejudicado por perda de objeto, pois o ato não produz mais efeitos financeiros, cabendo a aplicação do art. 260, § 5º, do Regimento Interno do TCU.
CONCLUSÃO 
15.	A abrangência e a profundidade das verificações levadas a efeito fundamentam convicção de legalidade do ato 10637508-08-2015-000453-0 de concessão de pensão instituídas por Claudio de Souza Ferreira (...) . A análise do ato de concessão de pensão militar 10637508-08-2015-000452-2, também do instituidor Claudio de Souza Ferreira (...) , deve ser considerada prejudicada por perda de objeto. Já o ato de concessão de pensão instituída por Celio de Souza Paiva (...) deve ser julgado ilegal e negado o seu registro. 
PROPOSTA DE ENCAMINHAMENTO
16.	Ante o exposto, propõe-se:
a)	considerar legal e determinar o registro do ato 10637508-08-2015-000453-0 de concessão de pensões instituídas por Claudio de Souza Ferreira (...) , com fundamento nos arts. 71, inciso III, da Constituição Federal, 1o, inciso V, e 39, inciso II, da Lei 8.443/1992 e 260, § 1o, do Regimento Interno do Tribunal de Contas da União;
b)	considerar prejudicado, por perda de objeto, o exame do ato 10637508-08-2015-000452-2 de concessão de pensão militar instituída por Claudio de Souza Ferreira (...) , com fundamento no art. 260, § 5º, do Regimento Interno do Tribunal de Contas da União;
c)	considerar ilegal o ato de concessão de pensão instituída por Celio de Souza Paiva (...) , com fundamento nos arts. 71, inciso III, da Constituição Federal, 1º, inciso V, e 39, incisos I e II, da Lei 8.443/1992 e 260, § 1º e 5º, do Regimento Interno do Tribunal de Contas da União, bem como art. 7º, § 4º, da IN 78/2018;
c.1) dispensar o ressarcimento das quantias indevidamente recebidas de boa-fé pelas interessadas, consoante o disposto no Enunciado 106 da Súmula da Jurisprudência do TCU; 
c.2) determinar ao Comando da Marinha que: 
c.2.1)	no prazo de 15 (quinze) dias, a contar da ciência desta Deliberação, abstenha-se de realizar pagamentos decorrentes do ato impugnado, sujeitando-se a autoridade administrativa omissa à responsabilidade solidária, nos termos do art. 262, caput, do Regimento Interno/TCU; 
c.2.2)	dê ciência, no prazo de 15 (quinze) dias, a contar do recebimento da notificação deste Acórdão, às beneficiárias, encaminhando a este Tribunal, no prazo de 30 (trinta dias) , comprovantes das referidas ciências; e 
c.2.3)	alerte as beneficiárias [de] que o efeito suspensivo proveniente da interposição de possíveis recursos perante o TCU não as exime da devolução dos valores percebidos indevidamente após a respectiva notificação, caso os recursos não sejam providos. 
d)	esclarecer à unidade de origem, com base no art. 262, § 2º, do Regimento Interno, que a concessão considerada ilegal poderá prosperar mediante a emissão e o encaminhamento a este Tribunal de novo ato concessório, livre da irregularidade apontada nestes autos; 
e)	determinar à Secretaria de Fiscalização de Pessoal que monitore o cumprimento das medidas indicada nos subitens c.2 e d, representando a este Tribunal, caso necessário."
	É o Relatório.

não há.

Procurador Júlio Marcelo de Oliveira.

PESSOAL. ATOS DE ALTERAÇÃO E DE CONCESSÃO INICIAL DE PENSÃO MILITAR. INCLUSÃO DA VANTAGEM PREVISTA NO ART. 110 DA LEI 6.880/1980 EM BENEFÍCIO INSTITUÍDO POR MILITAR REFORMADO. ATO ENVIADO AO TCU HÁ MAIS DE CINCO ANOS. RECURSO EXTRAORDINÁRIO 636.553 DO SUPREMO TRIBUNAL FEDERAL. SOBRESTAMENTO DO ATO DE CONCESSÃO INICIAL. UM ATO DE ALTERAÇÃO CONSIDERADO PREJUDICADO POR PERDA DE OBJETO E OUTRO CONSIDERADO LEGAL, COM O REGISTRO CORRESPONDENTE.

PENSÃO MILITAR (PMIL)

Secretaria de Fiscalização de Pessoal - Sefip.

Em apreciação o ato de concessão inicial de pensão instituída pelo ex-militar Celio de Souza Paiva em favor de Laynara Célia Mesquita de Melo Paiva (filha) e Maria Lucia Velloso Paiva (viúva) (peça 2) , bem como os atos de alteração da pensão instituída pelo ex-militar Claudio de Souza Ferreira em benefício de Elisabete de Lima Silva (companheira) e Nazidir Melo Ferreira (filha) (peça 3) , com o acréscimo de Francisca Edileuza da Silva Ferreira (viúva) (peça 4) , deferidos pelo Serviço de Inativos e Pensionistas da Marinha.
2.	A Secretaria de Fiscalização de Pessoal - Sefip, com a concordância do Ministério Público junto ao TCU, representado pelo Procurador Júlio Marcelo de Oliveira, propôs:
	a) a ilegalidade do ato à peça 2, por acarretar o cálculo da pensão em favor das beneficiárias Laynara Célia Mesquita de Melo Paiva (filha) e Maria Lucia Velloso Paiva (viúva) com base em mais de um posto acima daquele que o militar reformado exerceu na atividade, em desacordo com o art. 110 da Lei 6.880/1980 e com o Acórdão 2225/2019-TCU-Plenário (rel. Min. Benjamin Zymler) ;
	b) a declaração da perda de objeto do ato à peça 3, por não acarretar efeitos financeiros desde a vigência do ato da peça 4;
	c) a legalidade do ato da peça 4, no qual constam como beneficiárias as Sras. Francisca Edileuza da Silva (viúva) , Mazidir Melo Ferreira (filha) e Elisabete de Lima Silva (companheira) . 
3.	Acolho a proposta de encaminhamento referente aos benefícios instituídos por Claudio de Souza Ferreira (peças 3 e 4) , pelos fundamentos constantes na instrução a cargo da Sefip, transcrita no Relatório precedente. 
4.	Consigno que o falecimento da beneficiária Elisabete de Lima Silva, ocorrido em 18/04/2013, não importa o cancelamento do ato da peça 4, vigente desde 19/12/2009, porque nele existem outras beneficiárias.
5.	Não obstante, cabe alertar ao órgão de origem que, caso ainda não o tenha feito, deverá promover a exclusão da mencionada beneficiária, nos termos do art. 3º, § 5º, inciso IV, da Instrução Normativa 78/2018, e cadastrar as informações no e-Pessoal, a teor do previsto no § 1º do referido artigo:
	"Art. 3º Embora não sujeitas a registro, deverão ser enviadas ao Tribunal, pela autoridade administrativa responsável, informações relativas a:
I - desligamento de servidor;
II - cancelamento de concessão;
III - restabelecimento de admissão;
IV - exclusão de beneficiário;
V - anulação de admissão;
VI - anulação de concessão.
§ 1º As informações de que tratam os incisos do caput deste artigo deverão ser consignadas no ato de admissão ou de concessão já cadastrado no e-Pessoal.
§ 2º Os dados constantes do caput, relacionados a atos que foram cadastrados no sistema Sisac, também deverão ser informados pelo e-Pessoal.
 (...) 
§ 5º Constitui exclusão do beneficiário a supressão de pagamento do pensionista em razão de:
 (...) 
IV - falecimento;
 (...) 
§ 6º Os casos de exclusão de beneficiário de que trata o § 5º constituirão cancelamento de concessão quando não restar beneficiários no ato."
6.	Relativamente ao mérito da pensão instituída por Celio de Souza Paiva (peça 2) , cabe destacar que a Lei 6.880/1980, que dispõe sobre o Estatuto dos Militares, define, em seu art. 110, que:
"Art. 110. O militar da ativa ou da reserva remunerada, julgado incapaz definitivamente por um dos motivos constantes dos incisos I e II do art. 108, será reformado com a remuneração calculada com base no soldo correspondente ao grau hierárquico imediato ao que possuir ou que possuía na ativa, respectivamente.  (caput do artigo com redação dada pela Lei 7.580, de 23/12/1986) 
§ 1º Aplica-se o disposto neste artigo aos casos previstos nos itens III, IV e V do artigo 108, quando, verificada a incapacidade definitiva, for o militar considerado inválido, isto é, impossibilitado total e permanentemente para qualquer trabalho.
§ 2º Considera-se, para efeito deste artigo, grau hierárquico imediato: 
a) o de Primeiro-Tenente, para Guarda-Marinha, Aspirante-a-Oficial e Suboficial ou Subtenente; 
b) o de Segundo-Tenente, para Primeiro-Sargento, Segundo-Sargento e Terceiro-Sargento; e 
c) o de Terceiro-Sargento, para Cabo e demais praças constantes do Quadro a que se refere o artigo 16. 
§ 3º Aos benefícios previstos neste artigo e seus parágrafos poderão ser acrescidos outros relativos à remuneração, estabelecidos em leis especiais, desde que o militar, ao ser reformado, já satisfaça às condições por elas exigidas.
§ 4º  (Revogado pela Medida Provisória nº 2.215-10, de 31/8/2001) 
§ 5º  (Revogado pela Medida Provisória nº 2.215-10, de 31/8/2001) " (grifos acrescidos) 
7.	Da leitura do dispositivo acima, verifica-se que o benefício nele previsto é direcionado ao militar da ativa ou da reserva remunerada, que, ao ser considerado incapaz, é reformado, passando a ter seus proventos calculados com correspondência a um posto acima do que possuía na ativa. 
8.	Neste Tribunal, o entendimento mais recente, vigente a partir da prolação do Acórdão 2225/2019-TCU-Plenário (TC Processo 002.418/2019-3, Relator Ministro Benjamin Zymler) , é de que o benefício previsto no art. 110 da Lei 6.880/1980 não alcança o militar reformado nem permite o cálculo dos proventos com correspondência a mais de um posto acima do que o militar possuía na ativa.
9.	Como exposto no voto condutor da referida deliberação, "há distinção tão substancial entre os regimes jurídicos aplicáveis, de per si, aos militares da ativa, da reserva e reformados que não se apresenta razoável pretender igualá-los". Nesse sentido, transcreve-se excerto do voto que subsidiou o Acórdão 13439/2019-TCU-Primeira Câmara, relatado pelo Ministro Benjamin Zymler, que evidencia a diferença entre os inativos que estão na reserva e os reformados e observa haver coerência na lei ao não conceder a vantagem do art. 110 da Lei 6.880/1980 aos militares já reformados: 
"12. 	Ora, o art. 110 do Estatuto dos Militares tem por evidente propósito compensar os militares da ativa que tenham sua carreira precocemente interrompida por infortúnios associados ao cumprimento do dever. A exceção são as enfermidades referidas no inciso V do art. 108, mas mesmo ali se faz inequívoca a intenção do legislador de favorecer o militar vitimado pela interrupção abrupta da carreira.
13.	Naturalmente, não há que se falar em interrupção da carreira no caso de militares já reformados.
14. 	Poder-se-ia até objetar, é verdade, que os militares da reserva, expressamente referidos pela norma, também se encontram, tecnicamente, na situação de inativos. No entanto, insisto, o discrímen entre reserva e reforma é tal que a simples leitura da conceituação dada aos institutos espanca qualquer dúvida a respeito. Eis o que dispõe o art. 3º da Lei 6.880/1980:
'Art. 3° Os membros das Forças Armadas, em razão de sua destinação constitucional, formam uma categoria especial de servidores da Pátria e são denominados militares.
§ 1° Os militares encontram-se em uma das seguintes situações:
a) na ativa:
 (...) 
b) na inatividade:
I - os da reserva remunerada, quando pertençam à reserva das Forças Armadas e percebam remuneração da União, porém sujeitos, ainda, à prestação de serviço na ativa, mediante convocação ou mobilização; e
II - os reformados, quando, tendo passado por uma das situações anteriores estejam dispensados, definitivamente, da prestação de serviço na ativa, mas continuem a perceber remuneração da União.'
15. 	Nessa mesma linha, saliento que, em sua redação original, o § 1º do art. 110 do Estatuto dirigia-se unicamente aos militares da ativa. Foi a ocorrência de casos reais de incapacidade - envolvendo reservistas convocados - ocasionada por ferimento ou enfermidade contraída em função do efetivo exercício da atividade militar (incisos I e II do art. 108) que motivou o legislador a lhes estender o benefício. Reproduzo a exposição de motivos que fundamentou a alteração: (...) 
16. 	Portanto, a não concessão da vantagem aos militares já reformados não foi um mero descuido da lei; tampouco representa, sob qualquer enfoque que se considere, ofensa ao princípio da isonomia."
10.	Convém ressaltar que a tese acolhida por este Tribunal no âmbito do TC Processo 002.418/2019-3 (Acórdão 2225/2019-TCU-Plenário) está em afino com a jurisprudência pacificada do Superior Tribunal de Justiça - STJ, valendo trazer à baila o Enunciado do acórdão proferido no REsp 1.340.075/CE:
"ADMINISTRATIVO. MILITAR. REFORMA. ALTERAÇÃO DE BENEFÍCIO. INCAPACIDADE SUPERVENIENTE. ART. 110, § 1º C/C ART. 108, V, DA LEI 6.880/80. MILITARES DA ATIVA OU RESERVA REMUNERADA. RESTRIÇÃO. MILITAR JÁ REFORMADO. IMPOSSIBILIDADE. 
1. A reforma do militar com a remuneração calculada com base no soldo correspondente ao grau hierárquico imediato ao que possuir ou que possuía na ativa, nos termos do art. 110, § 1º, c/c o art. 108, V, da Lei 6.880/80, restringe-se aos militares da ativa ou reserva remunerada, na exata disposição do caput do art. 110, não sendo possível a concessão de tal benesse àqueles militares já reformados. 
2. Recurso especial não provido' (REsp 1.340.075/CE, Rel. Min. Castro Meira, Segunda Turma, julgado em 9/4/2013, DJe de 15/4/2013; ênfase acrescentada) ."
11.	Importa mencionar, ainda, que o entendimento constante no Voto que embasou o julgado acima reproduzido passou a ser adotado como referência por este Tribunal nas apreciações de atos de concessão, conforme indicado no subitem 9.5 do multicitado Acórdão 2225/2019-TCU-Plenário:
"9.5. em atenção aos princípios da segurança jurídica e da boa-fé, aplicar o entendimento constante do voto que fundamentou o acórdão proferido pelo STJ no REsp 1.340.075/CE, relativo aos destinatários do benefício do art. 110, § 1º, da Lei 6.880/1980, aos atos concessórios a serem apreciados por este TCU a partir da data de prolação deste acórdão;"
12.	À luz do atual entendimento desta Corte de Contas, concordo com o posicionamento da Sefip e do MP/TCU no sentido de que o ato de concessão inicial da pensão instituída pelo Sr. Celio de Souza Paiva (peça 2) contém irregularidade, visto que o militar já se encontrava reformado quando foi considerado incapaz com base no art. 108 da Lei 6.880/1980, gerando reflexo indevido na pensão por ele instituída. 
13.	Ademais, ainda que o ex-militar estivesse na ativa ou na reserva remunerada, não poderia receber soldo correspondente a mais de um posto acima daquele que ocupava na ativa, tampouco transmiti-lo para a pensão.
14.	Todavia, ocorre que o ato em análise foi submetido ao TCU em 06/08/2015, passados, assim, mais de cinco anos. Portanto, seguinte o atual entendimento desta Corte de Contas, o exame do ato em questão deve ser sobrestado, nestes mesmos autos, até o trânsito em julgado, no Supremo Tribunal Federal, do RE 636.553, atualmente em fase de análise dos embargos interpostos pela AGU. 
15.	Registro que esse mesmo encaminhamento foi adotado pelo TCU ao apreciar situações semelhantes, a exemplo dos recentes Acórdãos 8.012/2020 (Relator: Ministro-Substituto Weder de Oliveira) , 7.313/2020 e 5.836/2020 (Relator: Ministro Walton Alencar Rodrigues) , todos da Primeira Câmara; e 7.120/2020 (Relator: Ministro Augusto Nardes) , 8.954/2020 e 8.672/2020 (Relator Ministro Raimundo Carreiro) , todos da Segunda Câmara.
Ante o exposto, manifesto-me por que seja adotada a deliberação que ora submeto a este Colegiado.
TCU, Sala das Sessões, em 20 de outubro de 2020.
MARCOS BEMQUERER COSTA
Relator